---
title: "퍼셉트론이란"
description: |
  밑바닥부터 시작하는 딥러닝을 읽고 딥러닝의 기원이 되는 알고리즘인 퍼셉트론에 대해 정리해봤습니다.
author:
  - name: nackta
    url: {}
date: 2022-05-18
categories:
  - 밑바닥부터 시작하는 딥러닝
output:
  distill::distill_article:
    self_contained: false
    toc: true
---

## `r emo::ji("keycap_1")` 퍼셉트론이란

퍼셉트론은 다수의 신호를 입력(input)으로 받아 하나의 신호를 출력(output)하는 알고리즘입니다.

2개의 입력을 받아 하나의 신호를 출력하는 퍼셉트론을 수식으로 나타내면,

$$y = \begin{cases}0,(w_{1}x_{1} + w_{2}x_{2}\leq\theta)\\1,(w_{1}x_{1} + w_{2}x_{2}>\theta)\\\end{cases}$$ 또는 $\theta$를 $-b$로 치환하여,

$$y = \begin{cases}0,(b+w_{1}x_{1} + w_{2}x_{2}\leq0)\\1,(b+w_{1}x_{1} + w_{2}x_{2}>0)\\\end{cases}$$

$w$ : weight, $b$: bias


## `r emo::ji("keycap_2")` 퍼셉트론의 한계

퍼셉트론이 풀 수 있는 (예측할 수 있는) 문제는 AND, NAND, OR입니다.

- AND

```{r echo=FALSE}
flextable::flextable(data.frame(x1 = c(0,1,0,1), x2 = c(0,0,1,1), y = c(0,0,0,1)))
```

- NAND

```{r echo=FALSE}
flextable::flextable(data.frame(x1 = c(0,1,0,1), x2 = c(0,0,1,1), y = c(1,1,1,0)))
```

- OR

```{r echo=FALSE}
flextable::flextable(data.frame(x1 = c(0,1,0,1), x2 = c(0,0,1,1), y = c(0,1,1,1)))
```
위 세가지 문제는 $(w_1, w_2, theta)$에 각각 $(0.5, 0.5, 0.7), (-0.5, -0.5, -0.7), (1.5, 1.5, 0.7)$ 등을 대입하면 풀 수 있습니다.

이를 파이썬 함수로 구현하면,

```{python}
def AND(x1, x2):
    w1, w2, theta = 0.5, 0.5, 0.5
    tmp = x1*w1+x2*w2
    if tmp <= theta:
        return 0
    else:
        return 1

def NAND(x1, x2):
    w1, w2, theta = -0.5, -0.5, -0.7
    tmp = x1*w1+x2*w2
    if tmp <= theta:
        return 0
    else:
        return 1
    
def OR(x1, x2):
    w1, w2, theta = 1.5, 1.5, 0.7
    tmp = x1*w1+x2*w2
    if tmp <= theta:
        return 0
    else:
        return 1

print('x1=0, x2=0 : ', AND(0,0))
print('x1=0, x2=1 : ', AND(0,1))
print('x1=1, x2=0 : ', AND(1,0))
print('x1=1, x2=1 : ', AND(1,1))

print('x1=0, x2=0 : ', NAND(0,0))
print('x1=0, x2=1 : ', NAND(0,1))
print('x1=1, x2=0 : ', NAND(1,0))
print('x1=1, x2=1 : ', NAND(1,1))

print('x1=0, x2=0 : ', OR(0,0))
print('x1=0, x2=1 : ', OR(0,1))
print('x1=1, x2=0 : ', OR(1,0))
print('x1=1, x2=1 : ', OR(1,1))
```

하지만, 퍼셉트론으로 XOR은 해결할 수 없습니다.

- XOR

```{r echo=FALSE}
flextable::flextable(data.frame(x1 = c(0,1,0,1), x2 = c(0,0,1,1), y = c(0,1,1,0)))
```

위 문제를 그림으로 나타내면 다음과 같이 빨간점과 검은점을 구분할 수 있는 선을 그을 수 있어야 합니다.

```{r echo=FALSE}
plot(data.frame(x1 = c(0,1,0,1), x2 = c(0,0,1,1)), xlim = c(-1,3), ylim = c(-1,3))
abline(a = 1.5, b = -1)
points(0,1,col='red')
points(1,0,col='red')
```

곡선으로 선을 그린다면 구분할 수 있겠지만 퍼셉트론으로는 직선밖에 그릴 수 없으므로 해결할 수 없습니다. 즉, 퍼셉트론은 비선형의 영역을 표현할 수 없습니다.

## `r emo::ji("keycap_3")` 다층 퍼셉트론

이를 해결하기 위해 나온 것이 다층 퍼셉트론입니다. 말 그대로 퍼셉트론 층을 여러 개 갖는 알고리즘이며 앞에서 언급했던 퍼셉트론은 정확히 말하면 단층 퍼셉트론입니다.

XOR문제를 해결하려면 위에서 AND, NAND, OR 문제를 해결하기 위해 만들었던 퍼셉트론을 적절히 쌓아 만들면 됩니다. 

```{python}
def XOR(x1, x2):
    s1 = NAND(x1, x2)
    s2 = OR(x1, x2)
    y = AND(s1, s2)
    return y

print('x1=0, x2=0 : ', XOR(0,0))
print('x1=0, x2=1 : ', XOR(0,1))
print('x1=1, x2=0 : ', XOR(1,0))
print('x1=1, x2=1 : ', XOR(1,1))
```

첫번째 층에 NAND, OR를 풀기 위해 만들었던 퍼셉트론을 쌓고 두번째 층에 AND를 풀기 위해 만들었던 퍼셉트론을 쌓아 XOR문제를 해결했습니다.

이처럼 다층 퍼셉트론은 비선형의 영역까지도 표현할 수 있음을 알 수 있습니다.

## `r emo::ji("check")` 요약

- 퍼셉트론은 입출력을 갖춘 알고리즘

- 단층 퍼셉트론은 선형 영역만 표현할 수 있고, 다층 퍼셉트론은 비선형 영역도 표현 가능
